【裁判字號】    92,上易,2462
【裁判日期】    921028
【裁判案由】    詐欺
【裁判全文】
臺灣高等法院刑事判決                          九十二年度上易字第二四六二號
    上  訴  人  臺灣桃園地方法院檢察署檢察官
    被      告  乙○○
右上訴人因被告詐欺案件，不服臺灣桃園地方法院九十一年度易字第八八三號，中華
民國九十二年四月七日第一審判決（起訴案號：臺灣桃園地方法院檢察署九十年度偵
字第九七四號，及移送併辦臺灣桃園地方法院檢察署九十二年度調偵字第三四一號
、同署九十一年調偵字第一九五號、九十年度偵字第二○六九二號、九十年度他字第
一○三七號），提起上訴，本院判決如左：
    主    文
上訴駁回。
    理    由
一、公訴意旨略以：乙○○係坐落於桃園縣大溪鎮○○段內柵小段一一三之六地號之
    土地所有權人，明知巳陷入支付困難，於民國（下同）八十七年四月十三日，向
    大溪鎮農會以同鎮○○段內柵小段一一三之六號、第一一四號土地及同鎮○○段
    坑底小段八七六、八七六之三、八八九之三九號不動產，設定最高限額抵押，存
    續期間自八十七年四月八日至一百一七年四月七日止，期間期限為三十年（起訴
    書、一審判決誤植為三年），共計新臺幣四千五百萬元（其中上開第一一三之六
    地號土地鑑價值為三千一百萬一十萬八千元）。竟意圖為自己不法之所有於八十
    八年（起訴書誤植為八十七月）七月二十七日，向丙○○佯稱上開第一一三之六
    地號絕無來歷不明或債務抵押及債務糾葛並無出租、出典等情事，使丙○○誤信
    真實，以總計八百五十萬元價金，向乙○○購買上開第一一三之六地號土地，其
    付款方式為（一）簽約時付五萬元定金、（二）八十八年七月二十八日付二百八
    十萬元、（三）雙方送分割申請同時交付二百八十五萬元、（四）雙方約定過戶
    手續完成指界交地同時交付尾款二百八十萬元。丙○○並依約交付上開（一）至
    （三）金額，八十九年間，丙○○一直未取得上開所購得土地，經其詢問始知乙○○竟未依約辦理分割事宜，至此始知受騙。因認被告乙○○涉犯刑法第三百三
    十九條第一項之詐欺取財罪嫌云云。
二、按刑法第三百三十九條第一項詐欺罪之成立，以意圖為自己或第三人不法所有，
    以詐術使人將本人或第三人之物交付為要件。所謂以詐術使人交付，必須被詐欺
    人因其詐術而陷於錯誤，若其所用方法，不能認為詐術，亦不致使人陷於錯誤，
    即不構成該罪，此為最高法院四十六年臺上第二六○號判例可資參照。申言之，
    債務人若有未依約定之債務本旨履行者，於一般交易經驗上原因非一，舉凡因不
    可歸責於己之事由致不能給付，或因合法主張抗辯事由而拒絕給付，或因財產、
    信用狀況緊縮而無力給付，甚至於債之關係成立後，另起惡意遲延給付，皆有可
    能，非必出於自始無意給付之財產犯罪一端，遽以債務不履行之客觀結果，即率
    為推斷違約當事人即同時涉及詐欺犯罪，而有謀取不法利益可言，亦即債務人是
    否有詐欺之故意及施用詐術，係以行為當時為判斷時點，如行為人初無詐欺之故
    意及施用詐術，只因嗣後情事變更，即非該當於詐欺之構成要件，除非被告已自
    白具有詐欺之犯意，或依其他積極證據足認被告確係假借民事違約手段從事刑事
    詐欺行為，始足當之。合先敘明。
三、公訴人認被告乙○○涉犯前開詐欺罪嫌，無非以告訴人丙○○之指述，與證人王
    清石、甲○○○、簡王春菊等人證述之情相符，復有買賣契約書在卷可稽。又被
    告自八十七年四月十三日，即大溪鎮○○段內柵小段一一三之六號、第一一四號
    土地及同鎮○○段坑底小段八七六、八七六之三、八八九之三九號之不動產，向
    大溪鎮農會設定最高限額抵押四千五百萬元，並借款三千五百萬元之事實，已據
    證人大溪鎮農會職員黃朝欽到庭證稱屬實，復有桃園縣大溪地政事務所函、大溪
    鎮農會函足佐，再參以被告就系爭土地繳息至八十九年二月十三日止，停止繳息
    等情，認被告明知系爭土地巳有向大溪鎮農會貸借高額借款，卻向告訴人聲稱未
    財之故意為其論罪之依據。訊據被告乙○○堅決否認有何詐欺犯行，辯稱：伊有
    向大溪鎮農會貸款，而簽約時有提示權狀予告訴人丙○○，丙○○知道系爭地號
    ，也可以自行向地政機關查詢有無借款，事後確實有送件，嗣後因農地不能細分
    被退件，才會再買地合併後再分割，嗣因公告現值降低才無法向農會順利辦理貸
    款等語。
四、經查：
（一）被告乙○○於八十七年四月十三日確有向大溪鎮農會借款三千五百萬元，並以
      坐落大溪鎮○○段內柵小段一一三之六號、第一一四號土地，及同鎮○○段坑
      底小八七六、八七六之三、八八九之三九等五筆地號土地及其上建號七四六號
      房屋即內柵路一段二十一號，設定最高限額抵押，存續期間自八十七年四月八
      日至一百一七年四月七日止，期間期限為三十年，共計四千五百萬元，其中上
      開第一一三之六地號土地鑑價值為三千一百萬一十萬八千元。借款當時，內柵
      段內柵小段一一三之六號八十七年度每平方公尺公告現值為五千零三十九元、
      同上內柵小段一一四號八十七年度每平方公尺公告現值為一千二百元、同鎮○○段坑底小段八十七六、八七六之三、八八九之三九地號八十七年度每平方公
      尺均各為五百元，土地之價值經估價約值三千五百六十八萬八千七百三十四元
      ，而被告當時實際貸款之金額三千五百萬元，有證人黃朝欽提出之簽報書、桃
      園縣大溪鎮農會檢送之放款借據、繳息明細表、桃園縣大溪地政事務所地價證
      明書各一份等（見偵查卷第六十六頁至第六十八頁、第七十頁、第七十二頁）
      為證，且查證人黃朝欽提出簽報書所示內容以觀，系爭大溪鎮○○段內柵小段
      一一三之六號於八十九年每平方公尺公告現值為三千九百七十九元，明顯與八
      十七年公告現值有間，揆其所由，實因近年全球不景氣之持續低迷，及其政府
      普遍調降公告現值所致等語（見偵查卷第六十五頁、第六十六頁），足見被告
      於八十七年四月間資產仍超過負債。再查，被告向大溪鎮農會於八十七年四月
      間借款後，正常繳息至八十九年二月十三日，約達一年九月，每月繳付之利息
      約三十萬元，前後支付農會利息約達六百萬元，果有支付困難，被告理應於貸
      款後即不繳息，殊無可能支付再行支付高達六百萬元之利息，足見被告並無公
      訴人所指於八十七年四月十三日向農會貸款時即陷於支付困難之情形。
（二）又查，本件告訴人丙○○於八十八年七月二十七日訂定土地買賣契約書，被告
      於訂約後，即向鄰地所有人林現日買受同地段第一一四之一及一一四之二等地
      號土地並信託登記予林德元名下，欲以仳鄰地方式逕行分割，嗣因土地之地目
      一為田，一為旱地目，並不相同，無法逕為分割合併，遂依相關規辦理合併分
      割，因前開地號土地設定前開最高限額抵押權，遂八十八年十一月十一日、同
      年十二月二十八日分別向桃園縣大溪鎮農會提出申請合併分割，前二次因農會
      評估利息未跟進，故不予辦理，被告再於八十九年六月二十六日提出合併分割
      之申請，該農會評估後認不影響其債權始同意辦理，嗣於八十九年九月十九日
      始申請合併分割登記，而同上地段內柵小段一一四地號土地於八十九年九月二
      十七日合併自同小段一一三之六、一一四之一、一一四之二地號；同時又分割
      增加一一四之三、一一四之四、一一四之五地號，被告並於同年九月二十八日
      將系爭同上地段內柵小段一一四地號土地之產權移轉予告訴人丙○○，此有被
      告提出之桃園縣大溪地政事務所土地建物異動清冊五紙、大溪鎮○○段內柵小
      段一一四地號土地登記謄本一紙證人黃朝欽所提之簽報書所附之資料一份、桃
      園縣大溪地政事務所九十年十月二十三日九○溪地二字第九○○一一八○○號
      函及所附之土地登記簿謄本五份、土地登記申請書、土地所有權狀影本、同意
      書各一份等在卷可稽，堪認被告於八十八年七月二十七日與告訴人丙○○簽訂
      買賣契約書時，應無意圖不法所有之主觀犯意甚明。尚難因系爭土地現已遭桃
      園縣大溪鎮農會查封在案，而推認被告於簽約之時即具有不法所有之犯意。
（三）再查，公訴人雖認被告於簽約時，故意佯稱前開第一一三之六號土地並無債務
      抵押情事，有對告訴人丙○○施以詐術，致使告訴人與之簽訂買賣契約書並交
      付價款云云，本件雖經證人王清石、簡王春菊二人於偵審中均證稱：被告於八
      十八年七月二十七日並未出示系爭土地之土地登記簿謄本予告訴人丙○○，只
      有出示一張被告所繪的圖面，亦未告知系爭土地上設定有抵押權云云，惟為被
      告堅決否認，辯稱：當時有出示地籍圖、電腦繪圖、謄本及權狀，亦有告訴告
      訴人他們土地有貸款，依當時市價計算，土地價值超過貸款，他們才買的，並
      無施用詐術。另參以該證人簡王春菊為告訴人之配偶，證人王清石為告訴人之
      妻舅，與告訴人為至親，渠等所為之證言，難免有所偏頗，且渠等所證述被告
      僅出示不動產買賣契約書之附圖予告訴人、證人王清石、簡王春菊等人即於當
      日與被告簽訂該不動產契約書，因本件買賣之總價金為八百五十萬元，告訴人
      於簽約之八十八年七月二十七日並給付定金五萬元，於翌日即八十八年七月二
      十八日給付二百八十萬元，若果被告於八十八年七月二十七日僅出示其所繪之
      圖面予告訴人等人觀看，然依社會一般經驗法則判斷，此等高額土地買賣，理
      應審慎為之，何以告訴人不請被告提出土地登記簿謄本相關文件後，再約定期
      日洽談訂約事宜，而率於當日決定與被告簽訂買賣契約書，並支付五萬元定金
      ，其於短短二日內如此輕率支付二百餘萬元予被告？此顯與一般常理有違。況
      該不動產買賣契約書上載有系爭土地之地號，告訴人亦可憑該地號至地政事務
      所調閱相關土地登記簿謄本，即可明白系爭土地有無設定其他負擔，此等交易
      程序及買賣過程之基本常識，告訴人本身理應知之甚稔。另參以告訴人丙○○
      於原審證稱：伊是信任被告，因被告是桃園縣大溪鎮鎮民代表，又是代書，當
      時對被告的財務情況不了解，是付第二期款時，才知系爭土地有向農會貸款，
      伊若知系爭土地有抵押權就不會買等語，又證人王清石、簡王春菊二人亦證稱
      ：被告於八十八年七月二十七日有說要辦理分割等語，另參以被告與告訴人丙○○簽訂之不動產買賣契約書二載明：「．．．．田地目面積為二百五十坪，
      位置如附件所示（由賣方變更為旱地，並分割）」，另約定於送分割申請之同
      時交付第三期款項，又不動產買賣契約書十一亦載明：「若因法律之限制致自
      耕能力證明無法順利提出或無法分割時，本買賣契約作廢，已收受之價款無息
      歸還，雙方絕無異議」等語，益見本件告訴人丙○○於簽訂買賣契約時即知悉
      本件尚須另為變更地目及土地分割之申請，足認被告辯稱並未施用任何詐術，
      尚非子虛。
（四）綜上所述，被告雖於申請土地合併分割後，辦理所有權移轉登記後，因系爭一
      一三之六地號土地於八十九年間公告現值調降為三千九百七十九元，適值全球
      經濟不景氣致市值亦嚴重貶值，致辦理合併分割申請時，桃園縣大溪鎮農會拖
      延至八十九年六月二十六日被告再次提出申請時始同意，然既無其他積極證據
      顯示被告與告訴人於簽訂買賣契約之初，其主觀上係出自不法所有之意圖，自
      難以系爭土地之抵押權無法塗銷，並已遭法院查封，遽以推論被告於交易之際
      ，有詐騙告訴人之犯意，從而，即與詐欺罪之構成要件不符。
五、此外，復查尚無其他積極證據足資證明被告有公訴人所指之詐欺犯行，自屬不能
    證明被告犯罪，原審為被告無罪之諭知，經核並無不合，公訴人訴上訴意旨仍執
    前詞，指摘原判決不當，為無理由，應予駁回。
六、另臺灣桃園地方法院檢察署九十二年度調偵字第三四一號移送本院併辦略以：「
    被告乙○○基於意圖為自己不法之所有，明知本身資力不足，竟於民國八十七年
    底向甲○○○佯稱可投資其所經營之聯臣建設股份有限公司，以購買坐落桃園縣
    大溪鎮○○段內柵小段一六二之二地號土地開發建設，甲○○○不疑有詐，乃於
    同年十二月二十五日與乙○○簽訂投資合夥契約書，並交付新台幣五百萬元，詎
    乙○○於收受上開款項後，非但未予規劃推案，甚且將上開土地出售，繼而宣布
    公司結束營業，甲○○○始知受騙，涉有刑法第三百三十九條第一項之詐欺罪嫌
    」等云云，因本件無其他積極之證據足認被告有公訴人所指之詐欺犯行，而諭知
    被告無罪之判決，故此移送併辦部分，本院無從併案審理，應退還由原檢察官另
    行依法偵查處理，併予敘明。
據上論斷，應依刑事訴訟法第三百六十八條，判決如主文。
本案經檢察官劉斐玲到庭執行職務。
中      華      民      國    九十二    年      十      月    二十八    日
                              臺灣高等法院刑事第十五庭
                                  審判長法  官  房  阿  生
                                        法  官  雷  元  結
                                        法  官  蔡  光  治
右正本證明與原本無異。
不得上訴。
                                        書記官  王  才  生
中      華      民      國    九十二    年      十      月     三十     日


司法院資訊處製作；財團法人民間司法改革基金會備份。
